【裁判字號】    99,上訴,444
【裁判日期】    990630
【裁判案由】    妨害性自主
【裁判全文】
臺灣高等法院臺南分院刑事判決         99年度上訴字第444號
上  訴  人  臺灣雲林地方法院檢察署檢察官
被      告  甲○○
指定辯護人  本院公設辯護人乙○○  
上列上訴人因被告妨害性自主案件，不服臺灣雲林地方法院98年
度訴字第946號中華民國99年4月6日第一審判決（起訴案號：臺
灣雲林地方法院檢察署98年度偵字第4969號），提起上訴，本院
判決如下：
    主  文
上訴駁回。
    理  由
一、公訴意旨略以：甲○○基於強制性交之犯意，於民國98年1
    月28日22時許，在臺北縣三重市○○○路16巷26號1樓其原
    住處，趁A女（代號980416A1號，真實姓名、年籍詳卷附之
    案件真實姓名與代號對照表）酒醉之際，違反A女意願，強
    迫A女為其性器口交（有入珠1顆之特徵），以此方式對A女
    為強制性交1次得逞。因認被告係犯刑法221條第1項之強制
    性交罪嫌。
二、證據能力部分：
  (一)按被告以外之人於審判外之言詞或書面陳述，除法律有規定
    者外，不得作為證據；又被告以外之人於檢察事務官、司法
    警察官或司法警察調查中所為之陳述，與審判中不符時，其
    先前之陳述具有較可信之特別情況，且為證明犯罪事實存否
    所必要者，得為證據，刑事訴訟法第159條第1項、第159條
    之2分別定有明文。被告於原審爭執A女於偵查中之陳述未經
    具結，無證據能力（見原審卷第23頁反面）。查A女於臺灣
    板橋地方法院檢察署（下稱板橋地檢署）所為之訊問筆錄，
    係A女按鈴申告後，在檢察事務官面前所為之陳述，此觀98
    年4月16日訊問筆錄之記載自明（見板橋地檢署98年度他字
    第2709號卷第2-4頁）。按於檢察事務官之調查訊問，依法
    不得令證人具結，則依前開說明，A女於檢察事務官面前所
    為之陳述確屬審判外之陳述，又無其他較可信之特別情況，
    即無傳聞例外規定之適用，是本院認A女之上開筆錄，不具
    證據能力，惟仍得用來彈劾A女其他陳述之證明力（最高法
    院94年度台上字第4438號判決意旨參照）。
  (二)次按刑事訴訟法第159條之4規定：「除前3條之情形外，下
    列文書亦得為證據：一除顯有不可信之情況外，公務員職務
    上製作之紀錄文書、證明文書。二除顯有不可信之情況外，
    從事業務之人於業務上或通常業務過程所須製作之紀錄文書
    、證明文書。三除前2款之情形外，其他於可信之特別情況
    下所製作之文書。」其立法意旨在於公務員職務上製作之紀
    錄文書、證明文書如被提出於法院，用以證明文書所載事項
    真實者，性質上亦不失為傳聞證據之一種，但因該等文書係
    公務員依其職權所為，與其責任、信譽攸關，若有錯誤、虛
    偽，公務員可能因此負擔刑事及行政責任，從而其正確性高
    ，且該等文書經常處於可受公開檢查之狀態，設有錯誤，甚
    易發現而予及時糾正，是以，除顯有不可信之情況外，其真
    實之保障極高；另從事業務之人在業務上或通常業務過程製
    作之上開文書，因係於通常業務上不間斷而規律之記載，一
    般均有會計等人員校對，記錄時亦無預見日後將作為證據之
    偽造動機，其虛偽之可能性較小，且如讓製作者以口頭方式
    在法庭上再重述過去之事實或數據，實際上有其困難，二者
    具有一程度之可代替性，是除非有顯不可信之情況外，上開
    公務文書或業務文書應均具有證據能力；又與上開公務文書
    或業務文書同具有可信性之官方公報、統計表、體育紀錄、
    學術論文及家譜等文書，除非有顯不可信之情況外，基於同
    一理由，亦應具有證據能力。經查，A女提出其與被告在98
    年1月28日（A女提出當時誤載為98年2月18日，於98年8月12
    日始另具狀指稱案發日期為98年1月28日才對，而請求更正
    ）之電話通聯內容譯文1份（見板橋地檢署98年度他字第270
    9號卷第5-7頁）作為證據，被告及其辯護人於原審即主張此
    譯文無證據能力（見原審卷第23頁反面）。本院認上開電話
    通聯譯文係由A女在審判外作成之書面陳述，屬傳聞證據，
    經核亦非刑事訴訟法第159條之4規定所稱之公務文書、業務
    文書，或與前開文書同具有可信性之文書，自應認無證據能
    力。
  (三)另按被告以外之人於審判外之陳述，雖不符刑事訴訟法第15
    9條之1至之4等4條規定，而經當事人於審判程序同意作為證
    據，法院審酌該陳述作成時之情況，認為適當者，亦得作為
    證據，同法第159條之5第1項定有明文。經查，本案檢察官
    所引用之被告於警詢及檢察官面前之訊問筆錄，係被告本身
    之供述證據，無傳聞證據排除之適用，而被告又無抗辯該等
    筆錄之作成有出於強暴、脅迫、利誘、詐欺、疲勞訊問、違
    法羈押或其他不正之方法，且亦無違反被告訴訟法上權利保
    障之事項，自得為證據。此外，除前揭證據外，本判決後開
    所引用之各該被告以外之人於審判外之陳述（包括言詞及書
    面陳述），部分屬傳聞證據，惟被告及辯護人在本院審理中
    均明示同意上開證據可供證據使用（見本院卷第57頁反面）
    ，本院審酌上開證據製作時之情況，並無違法不當之情事，
    認為以之作為證據應屬適當，揆諸前開規定，應認該等供述
    證據例外具有證據能力。
三、按犯罪事實應依證據認定之，無證據不得認定犯罪事實；又
    不能證明被告犯罪者，應諭知無罪之判決，刑事訴訟法第15
    4條第2項、第301條第1項分別定有明文。次按告訴人之告訴
    ，係以使被告受刑事訴追為目的，是其陳述是否與事實相符
    ，仍應調查其他證據以資審認；又認定犯罪事實之證據，係
    指得以認定被告確有犯罪行為之積極證據而言，該項證據自
    須適合於被告犯罪事實認定，始得採為斷罪資料，如未能發
    現相當證據，或證據不足以證明，自不能以推測或擬制之方
    法，為裁判基礎。苟積極證據不足為不利於被告事實之認定
    時，即應為有利於被告之認定，更不必有何有利之證據（最
    高法院52年台上字第1300號、29年度上字第3105號、30年上
    字第816號、40年臺上字第86號判例意旨參照）。次按檢察
    官就被告犯罪事實，應負舉證責任，並指出證明之方法，刑
    事訴訟法第161條第1項定有明文。因此被告並無自證己罪之
    義務，此乃無罪推定之原則。是檢察官對於起訴之犯罪事實
    ，應負提出證據及說服之實質舉證責任。倘其所提出之證據
    ，不足為被告有罪之積極證明，或其指出證明之方法，無從
    說服法院以形成被告有罪之心證，基於無罪推定之原則，自
    應為被告無罪判決之諭知（最高法院92年台上字第128號判
    例意旨參照）。再認定犯罪事實所憑之證據，雖不以直接證
    據為限，間接證據亦包括在內，然而無論直接或間接證據，
    其為訴訟上之證明，均須達於通常一般之人均不致於有所懷
    疑，而得確信其為真實之程度，始得據為有罪之認定，若其
    關於被告是否犯罪之證明未達此程度，而有合理性懷疑之存
    在，致使無從形成有罪之確定，根據「罪證有疑，利於被告
    」之證據法則，即不得遽為不利被告之認定（最高法院76年
    台上字第4986號判例意旨參照）。
四、公訴意旨認被告涉犯上開罪嫌，係依下列證據為憑：(1)被告
    於警詢及檢察官偵查中之供述，被告坦承性器有入珠1顆，
    及錄音光碟內容為其與A女之對話。(2)A女於檢察官偵查中之
    證述，指證述遭被告強迫為其口交，及明確指出被告性器官
    有入珠1顆之特徵。(3)電話錄音光碟1片及譯文1份，其中有
    如下對話：「A女：你有叫我幫你吹喇叭否，你有叫我幫你
    吹否，有還沒有？」、「被告：我叫你幫我吹，我有弄你嗎
    ？你想清楚喔!」等。訊據被告甲○○固坦承A女於98年1月
    28日晚上10時許，確有前往臺北縣三重市○○○路16巷26號
    1樓其原住處，當日2人均有飲用酒類，亦承認其生殖器官有
    入珠1顆之事實，惟堅決否認有何強迫A女為其口交之強制性
    交犯行，辯稱：有1次伊在烤香腸，有打電話叫A女過來，A
    女帶女兒一起來伊家，當時伊的家人及小孩都在，大家一起
    烤香腸吃，伊沒有叫A女為伊吹喇叭。伊曾經要介紹一位同
    事給A女認識，伊等喝酒聊天時，伊有提到本來有入珠6顆，
    現在已經拿掉，剩1顆，這件事不只A女知道，很多人都知道
    ，伊真的沒有對A女怎麼樣等語。
五、經查：
  (一)據A女於原審之證詞，指稱本案發生時間為98年1月28日（見
    原審卷第57頁，按A女於98年4月16日前往板橋地檢署申告遭
    被告性侵害時，係指稱案發日期為98年2月18日，並提出載
    明98年2月18日之錄音譯文及光碟，迄98年8月12日始另具狀
    指稱案發日期為98年1月28日才對，而請求更正）。查本案A
    女係於98年4月16日始前往板橋地檢署申告遭被告性侵害，
    此有板橋地檢署申告案件報告單1紙在卷可憑（見板橋地檢
    署98年度他字第2790號卷第2頁），距離案發時間約有3個月
    。且A女指訴本案發生後迄A女提出告訴前，A女尚出借新臺
    幣（下同）5千元予被告供搬家使用，此據A女於原審證述明
    確（見原審卷第53頁）。另有關A女提出告訴之始末，其於
    原審係證稱：「他們（指被告夫妻）在臺北過得很苦時，我
    借錢給他們，我認為他們不應該對我這樣子啊，我向他們要
    錢，他們應該好好跟我講，沒有錢，不能打我啊，我被他們
    這樣糟蹋，我真的很不值得，他們夫妻合力打我，所以我當
    時氣憤之下，才去按鈴申告。」（見原審卷第50頁）。依A
    女之上開證詞，其真正提出本案告訴之原因，係其向被告索
    討債務未果，反遭被告毆打，憤而提告。再查A女於98年4月
    13日中午至雲林縣口湖鄉被告住家之鰻魚池，向被告催討債
    務，A女欲將被告之機車牽走抵償，被告夫妻二人即出手打
    傷A女，被告並以髒話辱罵A女，A女即於同年月日23時至口
    湖分駐所提出傷害及公然侮辱之告訴【於當時並未提及有遭
    被告性侵之事】，經檢察官以被告涉犯傷害及公然侮辱起訴
    後，由原審法院98年度易字第621號判刑在案，並經本院99
    年度上易字第131號駁回檢察官之上訴確定，業經本院調取
    上開案卷並將相關之A女警詢之告訴筆錄、起訴書、判決書
    在卷可憑（見本院卷第35-52頁）。查依A女於98年4月13日
    23時在口湖分駐所提出之告訴內容僅指訴被告有對其犯【傷
    害及公然侮辱罪】，【於當時並未提及有遭被告性侵之事】
    ，A女係於三日後之98年4月16日始前往板橋地檢署申告遭被
    告性侵害。綜此可認，A女自稱於98年1月28日遭被告性侵後
    ，仍能與被告和睦相處，並出借金錢予被告等情，已與一般
    人所認知之經驗法則有違，且A女係因要債未果，並稱對遭
    被告夫妻糟蹋一事耿耿於懷而提出告訴，而A女於98年4月13
    日23時在口湖分駐所提出之告訴內容僅指訴被告有對其犯【
    傷害及公然侮辱罪】，【於當時並未提及有遭被告性侵之事
    】，何以於三日後之98年4月16日再前往板橋地檢署申告遭
    被告性侵害？堪認A女指訴之內容，應係摻雜個人恩怨、情
    緒在其中，是否真實可信，尚值懷疑。
  (二)關於A女稱於98年1月18日案發當日，其所以願意前往被告住
    處之情節。A女在原審審理，於檢察官詰問時證稱：案發當
    時，我常常去被告家，因為我很疼被告的小孩王○○（詳如
    卷內筆錄），當天被告打電話給我，說他打算朝賣香腸發展
    ，要在家裡試烤香腸，請我去試吃，我聽得津津有味，就帶
    女兒過去（見原審卷第41頁正反面）。可是同一件事，當辯
    護人詰問時，A女卻出現極端不同的說法：「（問：98年1月
    28日晚上，被告打電話邀請你去，你就欣然去了？）我本來
    不願意，但被告說他要經營香腸的事業，因他原本工作不穩
    定。」「（問：你何以原本會不願意去？）因他們本來就有
    欠我錢，我不太想與他們有交集。」「他欠錢不還那一陣子
    ，我有一段時間不想去他家，他忽然打電話給我說他要創業
    ，我才去他家遭到他性侵害。」（見原審卷第50頁反面、第
    55頁反面）。由A女上開證述可見，A女於辯護人詰問時，有
    刻意塑造出因被告欠錢不還而不願與之往來的情境，此情與
    其一開始接受檢察官詰問時，因較無心防所說出之情節不符
    ，顯然A女之證詞前後出現嚴重之歧異，並不能排除有入人
    於罪之可能性，難以遽信。
  (三)證人A女於原審另證稱：被告叫他老婆與前夫生的小孩唐○
    ○去買酒回來，我喝高梁酒，被告喝啤酒，喝到大約晚上10
    點左右，被告叫唐○○帶我女兒去公園玩，我已經很醉了，
    爬不太起來，後來看到被告從房間窗戶下面拿出玻璃球，他
    點了1根菸給我，我印象中吸了那根菸後，就整個人好像都
    一直在轉、一直轉，我頭暈目眩之後，就看到他好像在開DV
    D，後來電視就變成A片的螢幕，他先脫掉外褲，再躺在床上
    脫掉內褲，然後把我的頭扳過去，我一直說不行，但他力氣
    很大，我無法抵抗，他連續動作一直壓著我的頭，最後把他
    的性器官塞到我的嘴巴等語（見原審卷第45-48頁）。但觀
    諸A女於檢察事務官面前所為之陳述，略記載為「…我酒醉
    時，有看到他（被告）在點玻璃球，但我不確定是否是安非
    他命，後來被告趁我酒醉，強迫我對他口交，我有反抗，但
    我酒醉，最後不敵，只好屈服。」（見板橋地檢署98年度他
    字第2709號卷第3頁）。即A女於最初提起本案申告時，固提
    及被告點燃玻璃球並吸食類似安非他命之物，但沒有隻字片
    語談到被告點煙供A女施用，及致其吸後頭暈目眩，並就看
    到被告好像開DVD，再轉為A片螢幕等情。而A女於原審證稱
    ，其吸食香菸後，整個頭就一直暈，無法走路，爬不起來，
    該根香菸對其行動能力之影響比高梁酒還嚴重（見原審卷第
    52頁）。復參酌A女證述，被告知道A女很會喝酒，而且都是
    喝高梁酒，從來沒有喝酒喝到爬不起來（見原審卷第45頁、
    第46頁反面、第60頁反面）。可見喝高梁酒對A女而言，並
    非難事，則應係吸食摻含某種成分之香菸，乃造成A女所謂
    頭暈目眩之禍首。但A女在最初為申告時，既已陳述被告當
    時似乎有施用類似安非他命之物，卻對其是否有陷入意識不
    清而被性侵之最重要過程完全沒有提及。是以A女於檢察事
    務官面前所為之筆錄彈劾其在原審所為之證詞，彰明A女於
    原審所述遭被告性侵害之情節較最初申告時為嚴重！何以案
    發時間經過愈久，A女之記憶細節反而愈多？有無誇大、渲
    染，即非無疑！
  (四)又A女於原審另證述，被告播放A片後，才用力扳A女的頭為
    其性器口交。可是這段期間，被告脫掉外褲後，尚躺在床上
    脫掉內褲，此時間約有1分鐘，A女見被告之怪異舉止，卻毫
    無警惕、試圖逃離？又依A女所述，被告並未用力扳開其嘴
    巴，是趁其說「不行、不行」時，將陽具塞入嘴內（見原審
    卷第53頁），此等情景雖有可能發生，但機率甚微，甚至A
    女將被告之性器吐出後，被告既然未扳A女嘴巴，A女為何仍
    要再度張嘴？又縱如A女所述被告趁其說「不行、不行」、
    嘴巴張開講話之際，將陽具塞入其嘴內一情為真，A女又怎
    不用力咬被告之性器官？被告之性器官為何未因A女說「不
    行、不行」時之張合而遭咬傷？針對上開疑點，A女解釋稱
    其當時已經爬不起來（見原審卷第52頁反面）。惟細繹A女
    所述其於案發後，係自行爬出房外，看見唐○○坐在沙發上
    ，復又爬到廁所清洗，最後回唐○○房間睡覺（見原審卷第
    49頁、第55頁）。凡此足見A女當時並非真的完全不能行動
    ，最起碼仍能爬行、洗澡，而A女遭性侵時，卻連絲毫逃走
    、反擊（咬被告性器官）之防禦都沒有，其是否真有遭被告
    性侵，啟人疑竇。次以，被告躺在榻榻米上脫掉內褲時，A
    女與被告間約有2步之距離，此據A女於原審證述明確（見原
    審卷47頁反面），檢察官質疑「被告這樣可以直接用手扳到
    你的頭？」A女回稱「他身體有彎起來，就把我的頭扳過去
    。」（見原審卷第47頁反面）。然被告躺在床上僅彎起上身
    ，並未起來，依吾人之一般生活經驗，以此姿勢欲碰觸自身
    腳底都不容易，何況是將在距離被告2步外之A女頭部扳向其
    性器官？上開諸多疑點確實存在，本院對A女之證詞無法形
    成毫無合理懷疑之確信。
  (五)A女又指稱被告之性器官有1顆珠子，2個黑點，大腿部分有
    刺青。有關被告性器官前開特徵之確切位置，A女於原審證
    稱：入珠是在被告陰莖上方、前面中間段；2個黑點都是平
    面的黑點，類似小胎記，不是影子，都在龜頭；剌青是在大
    腿還不到膝蓋的地方，不知道是什麼圖案，好像二條腿都有
    （見原審卷第53頁正反面、第54頁、第57頁、第59頁）。原
    審法院即於準備程序時委請鑑定人檢驗被告之性器官，據鑑
    定人即臺灣雲林地方法院檢察署法醫師鄭寬寶，經檢驗被告
    性器官後，於原審具結證稱：「被告之右大腿前部有一處
    紋身，係古典仕女圖，長小於20公分，寬近10公分，黑色底
    ，旁邊有部分綠色圖紋。被告之生殖器於自然下垂後，於
    右側中端（非在前端）有1顆入珠，大小約為1.5公分。其確
    實位置及表現在外之外觀，以照片表現。…其他並無較明
    顯之特徵。」「包括被告之龜頭、陰莖及陰囊都沒有發現有
    黑點。」，有原審98年12月28日訊問筆錄在卷可稽（見原審
    卷第25頁）。另觀諸上開鑑定人檢驗被告性器官特徵時所拍
    攝之照片所示（見原審卷後附證物袋內之光碟片），被告入
    珠之確切位置，如同鑑定人前揭檢驗結果，係在被告陰莖中
    段右側，龜頭、陰莖及陰囊部分，均無黑點，明顯與A女所
    證被告性器官入珠位置在陰莖中段上方，及被告下體有2個
    黑點之陳詞不符。則A女是否曾經親眼目賭被告之性器官，
    殊值懷疑。參酌A女與被告為堂兄妹（2人之父親為堂兄弟）
    ，2人自小熟識，A女喚被告三哥，常前往被告住處，非常疼
    愛被告小兒子，能與被告一起喝酒，並借錢給被告，業據A
    女於原審證述屬實（見原審卷第43頁反面、第44頁正反面、
    第46頁反面）。由此可見，A女與被告從小認識，2人往來頻
    繁，關係極其密切，雖A女為女性，但能與被告在一起喝高
    梁酒，則被告所辯曾與A女及其友人喝酒聊天時，宣稱性器
    官曾有入珠6顆，已拿掉剩下1顆等語，尚非完全無據。
  (六)證人A女於原審證稱其遭被告性侵害後，尚爬行到客廳，並
    進廁所清洗，當晚睡在被告住處之唐○○房內（見原審卷第
    49頁）。A女固解釋當時沒有想太多，覺得不舒服就清洗，
    女兒已入睡，乃聽被告建議，喝醉了回家危險，就睡在唐○
    ○房間照顧女兒（見原審卷第49頁、第59頁反面）。然衡以
    一般遭受性侵害之人於脫離加害人侵害或控制後，當然思圖
    離開現場，以防再遭侵害，況依A女所述，其當時第一直覺
    就是要保護女兒（見原審卷第49頁），詎A女猶能理性的思
    考「覺得不舒服就洗澡」，復聽被告提議而在案發現場過夜
    ，尚難使人聯想被告曾經對A女施暴性侵。尤有甚者，本案
    發生後，A女證稱尚借款5千元與被告搬家（見原審卷第53頁
    ）。A女復證稱係可憐被告，又已經選擇原諒，始再借錢（
    見原審卷第58頁），可是A女既憐憫被告，事後何又苦苦相
    逼還錢，甚至為此提告？A女所述與一般經驗法則相違背，
    凡此均難信其之前曾遭被告強制性侵。
  (七)原審於99年3月23日當庭勘驗A女提出其在案發後與被告間之
    電話對話通聯光碟，其內容與臺灣雲林地方法院檢察署（下
    稱雲林地檢署）檢察事務官所製作之勘驗譯文一致（見原審
    卷第60頁反面）【此之電話對話通聯內容譯文，被告及其辯
    護人於原審即主張此譯文無證據能力，本判決於理由二之(二)
    已認定為無證據能力，原無查明之必要，但A女認被告於其
    間之對話，有承認對A女強迫口交云云，本院認A女之指訴不
    實，併為如下之敘明】。其中一段內容略為：「甲（A女）
    ：你有叫我幫你吹喇叭否？你有叫我幫你吹否？有還沒有？
    乙（被告）：我叫你幫我吹，我有弄你嗎，你想清楚喔。」
    （見雲林地檢署98年度偵字第4969號卷第9頁）。而被告於
    陳述「我有叫你幫我吹」時，並無提高音調，於陳述「我有
    弄你嗎，你想清楚喔」時，始提高音調，已據原審勘驗在卷
    （見原審卷第61頁）。足認被告在A女問話後，確有以肯定
    句說出「我有叫你幫我吹」等言詞。然而由該通電話譯文內
    容尚可以看出，A女前後多次以同樣的問題質問被告，被告
    僅有1次為上開說詞，其餘回答概如「你再醉了喔」、「你
    現在在說什麼啦」、「你在臺北跟我說什麼，現在又熊熊跟
    我說這樣」、「你是在講什麼，我都聽沒有」、「你較剛好
    」、「我跟你說沒有你是聽不懂喔」（見雲林地檢署98年度
    偵字第49 69號卷第9頁正反面）。被告是否不堪其擾而有口
    誤，亦有可能。是上開電話對話通聯內容，亦不足作為認定
    被告有本案犯行之不利證據。
七、綜上所述，A女於檢察事務官面前之筆錄無證據能力，而A女
    於原審之證述情節與先前之陳述不符，並與一般常情有違，
    且無其他補強證據佐證其陳述為真。此外，查無任何直接或
    間接證據足認被告有起訴書所載之強制性交犯行，法院無從
    形成毫無合理懷疑之確信。被告既未經證明犯罪，揆諸上開
    規定及最高法院判例意旨，自應對被告為無罪之判決。原審
    因而對被告為無罪判決諭知，本院經核，原判決並無違誤，
    檢察官仍執陳詞，而提起上訴，依上開論證，其上訴為無理
    由，應予駁回。
據上論斷，依刑事訴訟法第368條，判決如主文。
本案經檢察官林炎昇到庭執行職務。
中    華    民    國    99    年     6    月    30   日
                  刑事第一庭    審判長法  官  茆臺雲
                                      法  官  蔡長林
                                      法  官  王明宏
以上正本證明與原本無異。
檢察官如不服本判決應於收受本判決後十日內向本院提出上訴書
，其未敘述上訴理由者並得於提起上訴後十日內向本院補提理由
書。
本件被告不得上訴。
                                      書記官  黃全忠
中    華    民    國    99    年    6     月    30    日

司法院資訊處製作；財團法人民間司法改革基金會備份。
